【裁判字號】    98,聲判,99
【裁判日期】    990108
【裁判案由】    聲請交付審判
【裁判全文】
臺灣板橋地方法院刑事裁定              98年度聲判字第99號
聲  請  人  甲○○
即  告訴人
代  理  人  黃教範律師
            鍾秉憲律師
被      告  乙○○
上列聲請人因告訴被告誣告案件，不服臺灣高等法院檢察署檢察
長駁回再議之處分（97年度上聲議字第3110號），聲請交付審判
，本院裁定如下：
    主  文
聲請駁回。
    理  由
一、聲請交付審判意旨略以：
（一）被告乙○○前對聲請人即告訴人甲○○於民國97年1 月23
      日，前往臺灣士林地方法院檢察署提出告訴，謂：聲請人
      明知被告前所使用之玉山銀行雙和分行保管箱，係被告以
      自己名義申請開立者，其本有權變更印鑑並開箱提領當中
      存入之中山北海聯誼會會員所繳交，共計新臺幣2100萬元
      會務金轉成之無記名票券，聲請人竟仍對被告提出先前之
      背信侵占不實告訴，顯屬誣告云云，相關所指既顯為捏造
      ，被告當應負起刑法上誣告之罪責，經聲請人提出告訴，
      後經臺灣板橋地方法院檢察署（下稱板橋地檢署）以被告
      所為與誣告罪之構成要件不合而處分不起訴（97年度偵字
      第13007 號、第13008 號），聲請人不服聲請再議，再經
      臺灣高等法院檢察署（下稱臺灣高檢署）以原檢察官所認
      被告罪嫌不足，處分不起訴核無不當而駁回告訴人之再議
      聲請，乃於收受駁回再議處分書後提出交付審判聲請。
（二）聲請人早於偵查中，即已具狀表示：1 、被告之配偶李柏
      宏曾於94年11月10日轉讓中山北海聯誼會經營權予聲請人
      ，約定聲請人得全權處理聯誼會之財務、會務，被告當時
      亦曾在場；2 、嗣被告係受李柏宏指示，邀同聲請人於95
      年1 月3 日前往玉山銀行雙和分行辦理保管箱開立事宜，
      以共同保管2100萬元之會款；3 、被告在聲請人以聯誼會
      執行長身分採購會內電腦設備及辦理總驗鴿等事務時，亦
      皆有在場等情，如均得確認為真，即可證被告係在明知須
      有聲請人之同意，始得動支保管箱內財產之情形下，擅自
      變更印鑑自行開箱提領無記名票券，所為顯屬侵占無疑，
      聲請人就此提告後，被告竟反誣指聲請人誣告，自應負誣
      告罪刑。
（三）詎板橋地檢署對此未作調查而為不起訴處分，聲請人提出
      再議後，臺灣高檢署竟亦不予詳究，稱：聲請人對聯誼會
      縱有事務管理權，並不表示對該筆財產有所有權等語，然
      聲請人如對聯誼會事務存有管理權限，被告在未經聲請人
      同意情形下動支款項，如非屬不法侵占行為，又應如何評
      價，被告明知聲請人存有上開權利，又以「甲○○明知系
      爭保管箱係以乙○○名義開立，故乙○○本有權變更印鑑
      並開箱提領」為由指訴聲請人誣告，自屬反於真實之陳述
      ，基此，被告有無誣告犯行，爭點應在於其對於聯誼會內
      部共同保管之約定及財務移交之事實有無認識？是否有虛
      構指陳聲請人明知被告得不經其同意自行變更印鑑動用款
      項之權限，就此原不起訴處分書及再議聲請之駁回於審酌
      上均有不當，爰於法定期內，依法聲請交付審判。
二、按告訴人不服上級法院檢察署檢察長或檢察總長認為再議無
    理由而駁回之處分者，得於接受處分書後10日內委任律師提
    出理由狀，向該管第一審法院聲請交付審判。法院認為交付
    審判之聲請不合法或無理由者，應駁回之，刑事訴訟法第25
    8 條之1 及第258 條之3 第2 項前段分別定有明文。又法院
    於審查交付審判之聲請有無理由時，除認為告訴人所指摘不
    利被告之事證未經檢察機關詳為調查或斟酌，或不起訴處分
    書所載理由違背經驗法則、論理法則或其他證據法則，否則
    ，不宜率予裁定交付審判（法院辦理刑事訴訟案件應行注意
    事項第134 項規定可資參照）。至上開所謂告訴人所指摘不
    利被告之事證未經檢察機關詳為調查，係指告訴人所提出請
    求調查之證據，檢察官未予調查，且若經調查，即足以動搖
    原偵查檢察官事實之認定及處分之決定，倘調查結果，尚不
    足以動搖原事實之認定及處分之決定者，仍不能率予裁定交
    付審判。次按交付審判制度，係對於檢察官不起訴或緩起訴
    裁量權制衡之一種外部監督機制，法院僅就檢察官所為不起
    訴或緩起訴之處分是否正確加以審查，以防止檢察機關濫權
    ，依此立法精神，法院就聲請交付審判案件之審查，所謂「
    得為必要之調查」，其調查證據之範圍，自應以偵查中曾顯
    現之證據為限，不可就告訴人新提出之證據再為調查，亦不
    可蒐集偵查卷外之證據，否則將與刑事訴訟法第260 條之再
    行起訴規定混淆不清，亦將使法院僭越檢察官之職權，而有
    回復「糾問制度」之虞；且法院裁定交付審判，即如同檢察
    官提起公訴使案件進入審判程序，是法院裁定交付審判之前
    提，必須偵查卷內所存證據已符合刑事訴訟法第251 條第1
    項規定「足認被告有犯罪嫌疑」而檢察官應提起公訴之情形
    ，亦即該案件已經跨越起訴門檻，否則，縱或法院對於檢察
    官所認定之基礎事實有不同之判斷，但如該案件仍須另行蒐
    證偵查始能判斷應否交付審判者，因交付審判審查制度並無
    如同再議救濟制度得為發回原檢察官續行偵查之設計，法院
    仍應依同法第258 條之3 第2 項前段之規定，以聲請無理由
    而裁定駁回（臺灣高等法院91年4 月25日第1 次刑事庭庭長
    法律問題研究會議決議意旨可資參照）。
三、聲請人前以被告涉有誣告罪嫌，向板橋地檢署檢察官提起告
    訴，經該署檢察官於97年4 月28日，以97年度偵字第13007
    號、第13008 號為不起訴處分後，聲請人不服聲請再議，亦
    經臺灣高檢署檢察長於97年6 月10日，以97年度上聲議字第
    3110號處分書認再議為無理由而駁回再議，此有卷附之該案
    板橋地檢署檢察官不起訴處分書與臺灣高檢署處分書各乙份
    附卷可參。
四、經查：
（一）原偵查之板橋地檢署檢察官經詳核聲請人所提被告涉犯誣
      告罪嫌之相關事證後，已於前開不起訴處分書內具體敘述
      指駁之說明認定：觀諸被告之刑事告訴狀內容，係認聲請
      人明知上開保管箱係以被告之名義開立，不須經其同意，
      被告即得以變更上開保管箱印鑑章等情，聲請人卻仍以未
      經其同意而對被告提出侵占告訴。又查，聲請人對上開保
      管箱設定方式之瞭解，既與證人即玉山銀行雙和分行協理
      王智信證述上開保管箱之性質並非聯名戶，所以只要被告
      本人就可以變更保管箱開啟之方式等情有所出入，已如前
      述，則難認被告亦明知聲請人是否正確認知上開保管箱設
      定方式。況查，聲請人主張上開保管箱需以「二式憑二」
      方式，即須由聲請人與被告共同出示印鑑章始能開啟保險
      箱等情是否屬實，聲請人對於上開保管箱設定方式之主觀
      認定為何，或須國家司法機關偵查，或係個人主觀認知之
      不同，尚難認被告對聲請人提出誣告告訴時，其主觀上具
      誣告之犯意。是本案尚難僅以聲請人片面指訴，遽認被告
      有何誣告犯行，而經本院審核結果，認原偵查檢察官所為
      之該次不起訴處分，其採證與認事，事實上均無任何違背
      經驗法則、論理法則與證據法則之處。
（二）再者，聲請人從不否認被告前往玉山銀行雙和分行時，其
      亦曾同行到場，更對保管箱之開立申請相關過程有所經歷
      ，則無論最初聲請人與被告是否真係約定須由兩人共同用
      印始可開啟該只保管箱，被告既對業經證人王智信證述甚
      詳者，即其方屬保管箱之單獨使用人，依被告與證人王智
      信一致之認知，無論聲請人有無同意，被告仍得自行於其
      後單以個人名義申請變更保管箱之開啟方式，秉諸此點，
      被告主觀上有感聲請人於當時既始終在場，對保管箱開立
      過程與使用規範應無誤會可能，且認聲請人與其既從未對
      後續變更開啟保管箱一事另亦約定須併同為之，甚對被告
      將保管箱內財物領回後，有無變異為己有此情再行提出足
      供外界判斷之相關佐證，即逕予提出最初之侵占告訴，因
      之以為聲請人係在已經知悉保管箱為被告之名義所開立前
      提下，仍無權主張被告對該保管箱之一切變更動作均須聲
      請人所同意，顯與眾所周知之銀行保管箱處理實務邏輯不
      同，聲請人應有誣告嫌疑遂提告訴，被告所作反應，實非
      難以理解，亦未見有何全然反於真實，足信被告確已明知
      所告內容全屬虛偽之憑據存在。
（三）又臺灣高檢署檢察長維持原偵查檢察官之認定，並於處分
      書理由中亦詳予指駁說明認定：「（一）乙○○之告訴狀
      並未提及甲○○主張乙○○與其開設保管箱之契約係聯名
      簽訂，自不能任意指乙○○有何誣告之故意，何況乙○○
      自認並未侵占，甲○○卻向檢察署指訴稱乙○○侵占，則
      乙○○在主觀上當然認為甲○○誣指其侵占，其向檢察署
      告訴甲○○誣告，主觀上應無誣告之故意可言。（二）經
      營權並不等於所有權，甲○○僅能管理前述新台幣2100萬
      元，而甲○○亦未主張上述款項屬其所有，是乙○○所知
      之事實為甲○○並非上述款項之所有權人，乙○○基於自
      己與玉山銀行雙和分行間之保管箱約定而提領款項，應不
      涉及侵占罪名，則乙○○當然認為甲○○誣告伊，足見乙
      ○○並無誣告之故意」，經核上開臺灣高檢署處分書之採
      證與認事，亦無違背經驗法則、論理法則與證據法則之處
      。
（四）況查，聲請人縱具對中山北海聯誼會之事務經營管理權，
      惟其範圍為何，有無包含一切財務處理事宜之過問同意權
      限，凡此種種，即便聲請人自身亦從未舉證詳為揭示，被
      告又何有知悉可能，所謂共同保管之約定，自始即僅存於
      聲請人指陳之間，是否確符實際狀況，更無其他積極佐證
      ，相關疑問與難明之處，豈能單以聲請人如上提及之：1
      、被告之配偶李柏宏曾於94年11月10日轉讓中山北海聯誼
      會經營權予聲請人，約定聲請人得全權處理聯誼會之財務
      、會務，被告當時亦曾在場；2 、嗣被告係受李柏宏指示
      ，邀同聲請人於95年1 月3 日前往玉山銀行雙和分行辦理
      保管箱開立事宜，以共同保管2100萬元之匯款；3 、被告
      在聲請人以聯誼會執行長身分採購會內電腦設備及辦理總
      驗鴿等事務時，亦皆有在場等情之確認，而得明白獲致釐
      清，對聲請人該等主張存否之探究，又與被告有無存有誣
      告犯意有何絕對關連。遑論聲請人於偵查中表示上開意見
      時，事實上亦根本未曾聲請檢察官進行如何之證據調查程
      序，基此，何能另對偵查檢察官作出「告訴人在偵查中已
      提出，檢察官未予調查」之違法譴責。
（五）復觀以聲請交付審判意旨所陳，無非一再爭執被告就聲請
      人對聯誼會得為權利主張此情存有認識，仍為提告自屬不
      法，此外，即無任何關於原承辦檢察官於證據取捨、有無
      判斷之違背法令狀況描述，是聲請交付審判意旨所聲請者
      均不足以動搖原偵查檢察官關於事實之認定及處分之決定
      ，則聲請人據此聲請交付審判，亦難認有理由。
（六）綜上所述，聲請人固於97年6 月19日收受臺灣高檢署97年
      度上聲議字第3110號處分書後10日內，即委任律師以刑事
      聲請交付審判狀向本院聲請交付審判，有調卷所附送達證
      書收受時間及本院收狀章蓋印於刑事聲請交付審判狀等件
      在卷可參，然臺灣高檢署檢察長維持板橋地檢署檢察官之
      不起訴處分，認被告無聲請人所指之誣告罪嫌，且經本院
      審核結果，認其採證與認事，均無違背經驗法則、論理法
      則與證據法則一節，已詳如上述，揆諸前揭說明，聲請人
      所為交付審判之聲請為無理由，依法應予駁回。
據上論斷，應依刑事訴訟法第258 條之3 第2 項前段，裁定如主
文。
中    華    民    國    99    年    1     月    8     日
                  刑事第六庭  審判長法  官  胡堅勤
                                    法  官  林家賢
                                    法  官  盧軍傑
上列正本證明與原本無異。
本裁定不得抗告。
                                    書記官  周玉茹
中    華    民    國    99    年    1     月    12    日

司法院資訊處製作；財團法人民間司法改革基金會備份。
